【裁判字號】    96,訴,2695
【裁判日期】    970429
【裁判案由】    重傷害等
【裁判全文】
臺灣高雄地方法院刑事判決              96年度訴字第2695號
公  訴  人  臺灣高雄地方法院檢察署檢察官
被      告  乙○○
            丁○○
選任辯護人  李昌明律師
上列被告因重傷害等案件，經檢察官提起公訴（95年度偵字第28
636 號），本院判決如下：
    主  文
乙○○共同傷害人之身體，處有期徒刑陸月，如易科罰金，以銀
元佰元即新臺幣玖佰元折算壹日。減為有期徒刑參月，如易科
罰金，以銀元佰元即新臺幣玖佰元折算壹日。
丁○○連續傷害人之身體，因而致人於重傷，處有期徒刑參年肆
月。
    事  實
一、乙○○、丁○○二人係兄弟關係，其二人與賴勝豊、己○○
    兄弟則係3 親等旁系血親之甥舅關係（賴勝豊、己○○二人
    均經檢察官另為不起訴處分），為家庭暴力防治法第3 條第
    4 款規定之家庭成員。然雙方相處不睦，乙○○、賴勝豊二
    人並因於民國94年5 月17日間之互毆案件，經本院以95年度
    簡字第534 號判決，分別以傷害罪各判處拘役10日確定在案
    。嗣於同年月20日凌晨0 時30分許，乙○○、丁○○見其等
    位在高雄市○○區○○路417 巷28號住處外有車輛巡哮而過
    ，認係賴勝豊、己○○兄弟所為，心生不滿，乃於同日凌晨
    1 時許，由丁○○騎乘車號ZAG-788 號機車，附載乙○○，
    攜帶西瓜刀及鋁製球棒各乙支（均未扣案），前往高雄市○○區○○街11號賴勝豊住處，欲質問賴勝豊、己○○，適遇
    賴勝豊駕駛車號0719-GN 號白色自小客車搭載友人丙○○，
    己○○則駕駛車號S7-9943 號廂型車搭載友人戊○○，一同
    返回上開住處，丁○○與乙○○二人見狀，竟共同基於傷害
    之犯意聯絡，由乙○○騎乘上開機車衝撞賴勝豊所駕駛之自
    小客車前保險桿，再趁賴勝豊下車查看之際，由乙○○持鋁
    棒毆打賴勝豊，惟遭賴勝豊奪下鋁棒反擊，二人因而開始互
    毆。而原在騎樓觀看之丁○○見賴勝豊奪下乙○○之鋁製球
    棒，唯恐乙○○不敵賴勝豊，持西瓜刀衝往二人互毆處，欲
    助乙○○，忽見己○○亦下車欲救援賴勝豊，丁○○雖於客
    觀上能預見持利刃砍擊人體四肢足以造成四肢毀敗之重傷害
    結果，然一時情急而未預見，竟另基於傷害之犯意，持刀砍
    擊己○○左手臂及右肩各一刀，造成己○○受有受有左手臂
    深撕裂傷（即切割傷15x3x2公分）併肱動脈、正中神經尺神
    經及多處肌腱撕裂、右肩深撕裂傷（即切割傷12x3x2公分）
    併右肩肩胛骨骨折併多處肌肉斷裂之傷害，己○○被砍後，
    當場血流如注，旋即折返停車處尋求丙○○、戊○○等友人
    送醫救治，丁○○見狀轉而承前共同傷害之犯意，砍擊時與
    乙○○互毆之賴勝豊背部一刀，並與賴勝豊互毆，因而造成
    賴勝豊受有頭部外傷、左肩10公分切割傷之傷害。而己○○
    經送醫救治後，仍因傷及左手正中神經及尺側神經，致左手
    功能及感覺遺留顯著功能障礙及感覺遲鈍，已達毀敗左手之
    重傷害程度。
二、案經己○○、賴勝豊訴請台灣高雄地方法院檢察署檢察官偵
    查起訴。
    理  由
甲、程序方面：
    本判決所引用之證據資料（詳後引證據），其中傳聞證據部
    分，縱無刑事訴訟法第159 條之1 至第159 條之4 或其他規
    定之傳聞證據例外情形，亦因檢察官、被告乙○○、丁○○
    及辯護人均未於本件辯論終結前聲明異議，依刑事訴訟法第
    159 條之5 第2項 之規定，本院審酌該證據作成之情況，認
    為適當，均得為證據，合先敘明。
乙、實體方面：
一、訊據被告乙○○、丁○○於本院審理中對與告訴人賴勝豊、
    己○○兄弟雖係3 親等旁系血親之甥舅關係，然雙方相處不
    睦，於94年5 月20日凌晨0 時30分許，被告乙○○福、丁○○二人見其等位在高雄市○○區○○路417 巷28號住處外有
    車輛巡哮而過，認係告訴人賴勝豊、己○○兄弟所為，心生
    不滿，乃於同日凌晨1 時許，由被告丁○○騎乘車號ZAG-78
    8 號機車，附載被告乙○○，攜帶西瓜刀及鋁製球棒各乙支
    ，前往高雄市○○區○○街11號賴勝豊住處，欲質問告訴人
    賴勝豊、己○○，適遇告訴人賴勝豊駕駛車號0719-GN 號白
    色自小客車搭載友人丙○○，告訴人己○○則駕駛車號S7-9
    943 號廂型車搭載友人戊○○，一同返回上開住處，被告丁○○與乙○○二人見狀，由被告乙○○騎乘上開機車衝撞告
    訴人賴勝豊所駕駛之自小客車前保險桿，再趁告訴人賴勝豊
    下車查看之際，持鋁棒毆打告訴人賴勝豊，惟遭告訴人賴勝
    豊奪下鋁棒反擊，二人因而開始互毆。而原在騎樓觀看之被
    告丁○○見告訴人賴勝豊奪下被告乙○○之鋁製球棒，唯恐
    被告乙○○不敵賴勝豊，持西瓜刀衝往二人互毆處，欲助被
    告乙○○，忽見告訴人己○○亦下車欲救援賴勝豊，被告丁○○遂持刀猛砍告訴人己○○左手臂及右肩各一刀，告訴人
    己○○被砍後，當場血流如注，旋即折返停車處尋求丙○○
    、戊○○等友人送醫救治，被告丁○○見狀轉而砍擊時與被
    告乙○○互毆之告訴人賴勝豊背部一刀，並與告訴人賴勝豊
    互毆等情於本院審理中均坦認不諱（參本院卷第119 頁），
    核與證人即告訴人賴勝豊、己○○於警詢及偵查中之證言；
    證人丙○○、戊○○於警詢及偵查中證言均相符合，並有高
    雄市政府警察局三民二分局覺民派出所職務報告、現場照片
    及被告乙○○所騎乘之ZAG-788 號機車損壞照片3 張、告訴
    人賴勝豊0719-GN 號自小客車照片2 張等在卷可憑，此部分
    之事實，自堪認定。且查：
  (一)告訴人己○○遭被告丁○○持刀猛砍後；告訴人賴勝豊與被
    告丁○○、乙○○互毆後，旋均於同日凌晨送財團法人長庚
    紀念醫院高雄分院（下簡稱高雄長庚醫院）救治，經診視後
    ，告訴人己○○係受有左手臂深撕裂傷（即切割傷15x3x2公
    分）併肱動脈、正中神經尺神經及多處肌腱撕裂、右肩深撕
    裂傷（即切割傷12x3x2公分）併右肩肩胛骨骨折併多處肌肉
    斷裂之傷害；告訴人賴勝豊受有頭部外傷、左肩10公分切割
    傷之傷害，有高雄長庚醫院診斷證明書及該院95年8 月28日
    （95）長庚院高字第580790號函各一份在卷可稽（參94他字
    第5683號見卷第5 頁、95他字第573 號卷第73頁），是告訴
    人己○○所受上開傷害，與被告丁○○之傷害行為間；告訴
    人賴勝豊所受上開傷害，與被告丁○○、乙○○之傷害行為
    間，確均有相當因果關係。又告訴人己○○所受上開傷害，
    經施行手術救治後，仍因傷及左手正中神經及尺側神經，致
    左手功能及感覺遺留顯著功能障礙及感覺遲鈍，左手功能已
    達毀壞之程度，亦有高雄長庚醫院上開95年8 月28日（95）
    長庚院高字第580790號函及96年8 月15日（96）長庚院高字
    第680962號函各一份在卷可憑（參95他字573 號卷第73頁、
    本院卷第49頁），足認告訴人己○○之左手已達於「毀敗一
    肢以上之機能」之重傷程度無疑。
  (二)按刑法第277 條第2 項傷害人致重傷罪，係因犯傷害罪致發
    生一定結果所為加重其刑之規定，而加重結果犯既以行為人
    以「能預見」其結果之發生為要件，而所謂「能預見」乃指
    客觀情形而言，與主觀上有無預見之情形不同；又重傷罪之
    成立，必須行為人原具有使人受重傷之故意始為相當，若其
    僅以普通傷害之意思而毆打被害人，雖發生重傷之結果，亦
    係刑法第277 條第2 項後段普通傷害罪之加重結果犯，祇應
    成立傷害人致重傷罪，不能以刑法第278 條第1 項之重傷罪
    論科；最高法院47年台上字第920 號判例、59年台上字第17
    46號判例足資參照。查本案係肇因被告乙○○、丁○○認告
    訴人賴勝豊、己○○於凌晨在其等住處開車巡哮而過，心生
    不滿，故攜帶鋁製球棒及西瓜刀前往告訴人賴勝豊、己○○
    住處欲質問二人何以有此行為，而被告乙○○、丁○○二人
    於遇見告訴人賴勝豊、己○○返回上開住處時，係由持鋁棒
    之被告乙○○上前動手毆打賴勝豊，持西瓜刀之被告丁○○
    則係在旁觀看，二人並非一起動手，直至被告乙○○所持鋁
    棒遭告訴人賴勝豊奪下後，被告丁○○始上前欲助被告乙○○，因告訴人己○○亦趨前欲助告訴人賴勝豊，被告丁○○
    一時情急，乃持西瓜刀砍擊告訴人己○○，已如前述，且告
    訴人己○○於遭砍擊後欲離開現場時，被告丁○○並無繼續
    追砍告訴人己○○之行為，亦據告訴人己○○於警詢及偵訊
    中供陳明確，是依被告丁○○持刀砍擊告訴人己○○始末，
    復以被告丁○○與告訴人己○○本係甥舅關係，縱其等素有
    嫌隙，衡情應不致有使告訴人己○○受重傷害之故意，是被
    告丁○○於持刀砍擊告訴人己○○時，應係基於普通傷害之
    犯意，並無置告訴人己○○重傷之故意及預見，應堪認定。
    又查西瓜刀係利刃，如持以朝人體四肢部位砍擊，足以造成
    四肢毀敗之重傷害，被告丁○○對此結果，在客觀情形上應
    屬能預見，猶持西瓜刀朝告訴人己○○左手砍擊，造成告訴
    人己○○左手功能及感覺遺留顯著功能障礙及感覺遲鈍，已
    達毀壞之程度之重傷害結果，且被告丁○○之傷害行為與告
    訴人己○○所受之重傷害結果間，具有相當因果關係，業如
    前述，被告丁○○就此自應負加重結果之責任。
  (三)次按結果加重犯對於加重結果之發生，並無主觀上之犯意可
    言，共犯中之一人所引起之加重結果，其他共犯應否同負加
    重結果之全部刑責，端視其就此加重結果之發生，於客觀情
    形能否預見，而非以各共犯之間，主觀上對於加重結果之發
    生，有無犯意之聯絡為斷。查本件被告丁○○係於被告乙○○與告訴人賴勝豊互毆之際，見告訴人己○○亦前來欲幫助
    告訴人賴勝豊，遂獨自持西瓜刀朝告訴人己○○左手砍擊，
    致生告訴人己○○左手毀敗之重傷害結果，被告乙○○就被
    告丁○○此一突然傷害告訴人己○○之行為，自無何犯意聯
    絡，尚難令被告乙○○負此部分加重結果之責，附此敘明。
  (四)綜上所述，本案事證明確，被告乙○○、丁○○共同傷害告
    訴人賴勝豊之犯行及被告丁○○傷害告訴人己○○因而致重
    傷之犯行，均堪以認定，應予依法論科。
二、論罪科刑：
  (一)按行為後法律有變更者，適用行為時之法律，但行為後之法
    律有利於行為人者，適用最有利於行為人之法律，刑法第2
    條第1 項定有明文。查本件被告2 人行為後，於95年7 月1
    日修正施行之新刑法，其中：
  (1)修正後之刑法業已刪除第56條關於連續犯之規定，此刪除雖
    非犯罪構成要件之變更，但已影響行為人刑罰之法律效果，
    自屬法律有變更，而被告丁○○所為傷害罪及傷害致重傷害
    罪，於舊法時期依修正前之連續犯規定從一重論以一傷害致
    重傷害罪，僅得加重其刑至二分之一，倘依新法則應數罪分
    別論斷而併罰，其刑度較依連續犯規定論以一罪之結果為重
    ，比較結果以舊法對被告丁○○較有利，是依刑法第2 條第
    1 項前段規定應適用行為時之舊法。
  (2)刑法第28條共同正犯規定雖亦有所修正，將「實施」之用語
    改為「實行」，原「實施」之概念涵蓋陰謀、預備、著手及
    實行等階段之行為，而「實行」則著重於直接從事構成犯罪
    事實之行為，其範圍較狹，兩者固有不同，然依本件被告2
    人之犯罪態樣而言，不論依舊法或新法之規定均應論以共同
    正犯，並無有利或不利之情形，尚毋庸適用刑法第2 條第1
    項規定為比較新舊法適用之必要，附此敘明。
  (3)刑法第277 條第1 項之普通傷害罪，其法定刑中有處一千元
    以下罰金刑之規定。而新法第33條第5 款關於主刑罰金已修
    正為：「罰金：新臺幣一千元以上，以百元計算」，與舊法
    第三十三條第五款規定：「罰金：一元（按：指銀元，下同
    ）以上」相較，修正後關於罰金刑之法定範圍顯已提高。是
    依新法第33條第5 款規定，被告等所犯上開傷害罪，處以罰
    金刑之範圍最低為新臺幣一千元，然依舊法第33條第5 款規
    定，被告等人所犯上開普通傷害罪，處以罰金刑之範圍最低
    為銀元一元，再依現行法規所定貨幣單位折算新臺幣條例第
    2 條規定「現行法規所定金額之貨幣單位為圓、銀元或元者
    ，以新臺幣元之三倍折算之」，換算為新臺幣後，最低額為
    新臺幣三元，是前開修正後之規定並無較有利於被告等之情
    形，故依刑法第2 條第1 項前段規定，應適用舊法第33條第
    5款規定定其罰金之法定刑。
  (4)修正增訂之刑法施行法第1 條之1 規定「中華民國九十四年
    一月七日刑法修正施行後（按指95年7 月1 日），刑法分則
    編所定罰金之貨幣單位為新臺幣。九十四年一月七日刑法修
    正時，刑法分則編未修正之條文定有罰金刑者，自九十四年
    一月七日刑法修正施行後，就其所定數額提高為三十倍。但
    七十二年六月二十六日到九十四年一月七日新增或修正之條
    文，就其所定數額提高為三倍」，被告等人所犯上開普通傷
    害罪，其法定刑中有處以罰金刑（銀元）一千元以下之規定
    ，且為刑法分則編未修正之條文定有罰金刑者；於刑法施行
    法第1 條之1 修正增訂前，其貨幣單位為銀元，罰金刑之提
    高標準應適用罰金罰鍰提高標準條例第一條「依法律應處罰
    金、罰鍰者，就其原定數額得提高為二倍至十倍」之規定，
    再依現行法規所定貨幣單位折算新臺幣條例第二條規定「現
    行法規所定金額之貨幣單位為圓、銀元或元者，以新臺幣元
    之三倍折算之」，如換算為新臺幣，應為罰金新臺幣三萬元
    以下（一千元乘十乘三）；如適用刑法施行法第1 條之1 規
    定提高30倍，亦為新臺幣三萬元以下（一千元乘三十）。比
    較此部分新舊法適用之結果，新法並無較有利於被告等之情
    形，故依刑法第2 條第1 項前段規定，關於法定刑罰金提高
    標準部分，自應適用行為時之法律即罰金罰鍰提高標準條例
    第1 條前段規定。
  (5)綜上經比較修正前、後刑法之規定，本件應依刑法第2 條第
    1 項前段規定，適用修正前之刑法論罪科刑。
  (6)易科罰金折算標準之變更：
    按量刑前之決定應適用法律階段，須綜合罪刑有關之共犯、
    未遂犯、想像競合犯、牽連犯、連續犯、結合犯，以及累犯
    加重、自首減輕暨其他法定加減原因 (如身份加減)與 加減
    例等一切情形，綜其全部罪刑之結果而為比較後，始得依刑
    法第2 條第1 項之規定，決定應適用之構成要件、加重減輕
    事由等相關新舊法律，再依所決定適用之新舊法，依法量刑
    （最高法院95年第8 次刑庭會議決議參照）。易言之，在量
    刑之前，即須先就構成要件、加重減輕事由等罪刑有關之相
    關規定，比較新舊法之規定後，決定應適用新法或舊法。而
    易科罰金或易服勞役等易刑處分及緩刑與否，既係於量刑後
    始應決定之事項，則自無從與量刑前所應適用之法律一併綜
    合比較。故此時縱有分別依新舊法而為適用之情形，亦無不
    當或不法。準此，被告犯罪時之刑法第41條第1 項前段規定
    ：「犯最重本刑為5 年以下有期徒刑以下之刑之罪，而受6
    個月以下有期徒刑或拘役之宣告，因身體、教育、職業、家
    庭之關係或其他正當事由，執行顯有困難者，得以一元以上
    三元以下折算一日，易科罰金。」，又受刑人行為時之易科
    罰金折算標準，依修正前罰金罰鍰提高標準條例第2 條前段
    規定（現已刪除），就其原定數額提高為100 倍折算1 日，
    則本件受刑人行為時之易科罰金折算標準，應以銀元300 元
    折算1 日，經折算為新臺幣後，應以新臺幣900 元折算為1
    日。惟94年1 月7 日修正、94年2 月2 日公布、95年7 月1
    日施行之刑法第41條第1 項前段則規定：「犯最重本刑為5
    年以下有期徒刑以下之刑之罪，而受6 個月以下有期徒刑或
    拘役之宣告者，得以新臺幣一千元、二千元或三千元折算一
    日，易科罰金。」比較修正前後之易科罰金折算標準，以95
    年7 月1 日修正公布施行前之規定，較有利於被告，則應依
    刑法第2 條第1 項前段，適用修正前刑法第41條第1 項前段
    規定，定其易科罰金之折算標準，附此敘明。
  (二)按家庭暴力者，謂家庭成員間實施身體或精神上不法侵害之
    行為；家庭暴力罪者，謂家庭成員間故意實施家庭暴力行為
    而成立其他法律所規定之犯罪，家庭暴力防治法第2 條第1
    款、第2 款分別定有明文。本件被告丁○○、乙○○與告訴
    人己○○、賴勝豊係甥舅關係（3 親等旁系血親），為家庭
    暴力防治法第3 條第4 款所定之家庭成員關係，被告二人所
    為前開傷害犯行，雖屬家庭暴力防治法第2 條第2 款之家庭
    暴力罪，惟因家庭暴力防治法之上開條文並無罰則規定，是
    以此部分犯行應僅依刑法傷害罪之規定予以論罪科刑，合先
    敘明。是核被告丁○○、乙○○共同傷害告訴人賴勝豊，致
    告訴人賴勝豊受有前開普通傷害所為，均係犯刑法第277 條
    第1 項之普通傷害罪；被告丁○○傷害告訴人己○○因而致
    左手功能毀敗之重傷害所為，係犯刑法第277 條第2 項之普
    通傷害因而致人於重傷罪。被告乙○○、丁○○就前開傷害
    告訴人賴勝豊之犯行有犯意聯絡及行為分擔，為共同正犯。
    被告丁○○先後傷害賴勝豊及己○○犯行之時間緊接，所犯
    構成要件相同，顯係基於概括犯意而為，應依刑法修正前第
    56條規定論以一傷害致重傷害罪，並加重其刑。爰審酌被告
    乙○○、丁○○與告訴人己○○、賴勝豊係甥舅關係，竟不
    知和睦相處，僅因細故，即共同毆打告訴人賴勝豊，被告丁○○甚而持刀砍擊告訴人己○○致左手毀敗之重傷害，犯後
    復均未與告訴人達成和解，賠償告訴人損失，本不宜寬貸，
    惟念其等犯後終能坦認犯行，尚見悔意，並斟酌其等犯罪之
    手段、行為分擔狀況等一切情況，分別量處如主文所示之刑
    ，並就被告乙○○部分諭知易科罰金之折算標準，以資懲儆
    。又被告乙○○犯罪後，中華民國九十六年罪犯減刑條例業
    於96年6 月15日修正公布，並自同年7 月16日起施行。本件
    被告乙○○犯罪之時點在96年4 月24日減刑基準日之前，且
    所犯之罪核與該條例第2 條第1 項之規定相符，復無同條例
    第3 條限制減刑之除外情形，爰依該條例第2 條第1 項第3
    款規定，減其上開宣告刑期二分之一。至被告丁○○、乙○○持以為本件犯行所用之西瓜刀及鋁製球棒各1 枝，因未扣
    案，為免日後執行困難，爰不另為沒收之諭知，附此敘明。
據上論斷，應依刑事訴訟法第299 條第1 項前段，刑法第2 條第
1 項前段、第28條、第277 條第1 項、第2 項後段、修正前第56
條、修正前第41條第1 項前段，罰金罰鍰提高標準條例第1 條前
段、廢止前罰金罰鍰提高標準條例第2 條，現行法規所定貨幣單
位折算新臺幣條例第2 條，中華民國九十六年罪犯減刑條例第2
條第1 項第3 款、第7 條，判決如主文。
本案經檢察官甲○○到庭執行職務。
中    華    民    國    97    年    4     月    29    日
                  刑事第十庭  審判長法  官  何秀燕
                                    法  官  吳金芳
                                    法  官  林揚奇
以上正本證明與原本無異。
如不服本判決，應於收受送達後10日內向本院提出上訴書狀。
中    華    民    國    97    年    4     月    29    日
                                    書記官  何明昌
附錄法條：
中華民國刑法第277條：
傷害人之身體或健康者，處3 年以下有期徒刑、拘役或1 千元以
下罰金。
犯前項之罪因而致人於死者，處無期徒刑或7 年以上有期徒刑；
致重傷者，處3 年以上10年以下有期徒刑。


司法院資訊處製作；財團法人民間司法改革基金會備份。
